【裁判字號】    99,簡上,22
【裁判日期】    990226
【裁判案由】    家暴傷害
【裁判全文】
臺灣嘉義地方法院刑事判決              99年度簡上字第22號
上  訴  人
即  被  告  甲○○
上列上訴人即被告因家庭暴力罪之傷害案件，不服本院嘉義簡易
庭99年度朴簡字第6號中華民國99年1月11日第一審簡易判決（聲
請案號：臺灣嘉義地方法院檢察署98年度偵字第9086號），提起
上訴，本院管轄第二審之合議庭判決如下：
    主  文
上訴駁回。
    犯 罪 事 實
一、甲○○與乙○○係婆媳，2人係直系姻親，為家庭暴力防治
    法第3條第3款之家庭成員。於民國98年10月30日13時30分許
    ，甲○○在其位於嘉義縣六腳鄉灣內64號住處1樓，與站在
    門口之乙○○發生口角爭執，不滿乙○○未尊重倫常，以手
    指直指其雙眼，竟基於普通傷害之犯意，自客廳沙發起身走
    到乙○○旁邊，徒手抓住乙○○之雙臂，欲將乙○○趕出去
    ，致其受有右前臂抓傷長10公分、寬3公分及左前臂部抓傷
    長12公分、寬3公分之傷害。
二、案經乙○○訴請臺灣嘉義地方法院檢察署檢察官偵查聲請簡
    易判決處刑。
    理  由
壹、程序事項：
    按被告以外之人於審判外之言詞或書面陳述，除法律有規定
    者外，不得作為證據。當事人、代理人或辯護人於法院調查
    證據時，知有第159條第1項不得為證據之情形，而未於言詞
    辯論終結前聲明異議者，視為有前項之同意。被告以外之人
    於偵查中向檢察官所為之陳述，除顯有不可信之情況者外，
    得為證據。刑事訴訟法第159條第1項、第159條之5第2項、
    第159條之1第2項分別定有明文。查檢察官、被告甲○○對
    於證人即告訴人乙○○於檢察事務官詢問時之陳述，未於言
    詞辯論終結前聲明異議，本院審酌其言詞陳述作成時之情況
    ，核無違法取證或其他瑕疵，認為以之作為證據為適當，是
    其此部分之陳述，應有證據能力。又告訴人於檢察官依法訊
    問並命具結之證詞，本院審酌其於陳述時之外在環境及情況
    ，並無顯有不可信之情況，從而其此部分之證述，亦有證據
    能力。
貳、實體事項：
一、訊據被告固供承其於上揭時地，不滿告訴人以手指直指其雙
    眼，惟矢口否認有何傷害告訴人之犯行，辯稱：那天告訴人
    回去整理東西，伊在客廳坐著，她走過去戳伊，戳到伊的頭
    ，但沒有戳到眼睛，伊因為痛才將她撥開，當天伊沒有抓住
    她雙手，她當時沒有受傷。告訴人事發後出去外面，自己有
    抓手臂云云。然查：
  (一)上揭犯罪事實，業據告訴人於偵查時證述屬實（見98年度他
    字第1605號卷-下稱他卷，第3、13頁），並經告訴人於本院
    審理時結證稱：當時伊在門口站著，被告坐在很遠的沙發，
    距離約2公尺多，伊用手指著被告，問她伊到底做錯什麼事
    情要把伊趕出去，被告很生氣，認為伊有違倫理，晚輩不可
    以指著她，她站起來走到伊面前，用手要拉伊出去，雙手用
    力抓伊的手臂，要推伊出去門口。伊2手臂各有1條紅紅的，
    而且被告指甲又刮到伊的手臂，所以紅腫有一些血絲等語（
    見本審卷第42-43、45頁），被告並於偵查時供承：當日告
    訴人一直比著伊的眼睛，伊坐在椅子上，很不高興，就雙手
    伸出去抓她的雙臂等語（見他卷第12頁），且告訴人受有右
    前臂抓傷長10公分、寬3公分及左前臂部抓傷長12公分、寬3
    公分之傷害，有告訴人於當日14時35分許就診之行政院衛生
    署嘉義醫院受理家庭暴力事件驗傷診斷書1份附卷可憑（見
    他卷第5頁），受傷之部位、傷勢核與告訴人及被告上揭所
    稱被告用手抓住告訴人雙臂之情形相符，足認被告確有傷害
    告訴人之犯行。
  (二)雖被告於本院否認有用手抓住告訴人雙臂，然被告於偵查開
    庭時供稱因為告訴人用手比她的眼睛，所以她就用雙手抓住
    告訴人雙臂，被告並用動作表示係抓住告訴人雙臂乙節，業
    經本院當庭勘驗偵查錄影光碟屬實，製有勘驗筆錄1份在卷
    足考（見本審卷第62頁），足見被告於偵查時確有為上揭供
    述，且被告於勘驗後亦改口供承確有用手抓住告訴人雙臂等
    語（見本審卷第56頁），是被告於本院之上開辯解，顯係卸
    責之詞，尚非可採。至被告於本院審理時雖供稱：「（問：
    妳說的用手撥開，是用手推開她的手，跟妳在偵查時說是用
    雙手抓住她的雙手臂情形不同，有何意見？）我是想說這二
    種情形是一樣的。」等語（見本審卷第57頁），然用手撥開
    告訴人之手與用手抓住告訴人雙臂，2者之用語、動作迥不
    相同，衡諸常情，被告當無可能誤認2者之情形相同，是被
    告上開辯解，亦係飾卸之詞，委無足採。
  (三)證人牛慶賢於本院審理時固結證稱：當時被告與告訴人2人
    相距沒有多遠，約1個人手伸出去的長度而已，伊距離約1公
    尺左右，看到告訴人站著一直用手指被告的眼睛，手沒有接
    觸到被告的身體，被告站起來以單手撥開告訴人的手，有撥
    到手，伊不知道撥到哪裏，後來伊就出去了等語（見本審卷
    第33-34、38-39頁），然其上揭證述與被告供承用手抓住告
    訴人雙臂乙節，互相歧異。再者，告訴人於本院審理時結證
    稱：牛慶輝和伊父親他們在庭院那裏，距離很遠，牛慶輝他
    們叫囂辱罵的聲音，伊在門口還有聽到，當時他沒有走到門
    口，不可能有看到伊和被告的情形等語（見本審卷第48頁）
    ，是證人牛慶賢上開證述是否可採，已非無疑。況且，證人
    牛慶賢於本院審理時結證稱：「（問：為何告訴人偵查時說
    ，她有雙手伸出去，抓著告訴人的雙臂，與你所述不符，有
    何意見？）我不知道被告有沒有抓住告訴人，我只是把我看
    到的情形說出來而已。」等語（見本審卷第40頁），是其既
    可明確區分用手撥開告訴人之手與用手抓住告訴人雙臂，2
    者情形不同，卻於本院審理時證述被告係用手撥開告訴人之
    手，所述顯係迴護被告之詞，尚難令人採信。又證人牛慶賢
    於本院審理時已結證稱：伊沒有走近看告訴人雙臂有無受傷
    ，也沒有問告訴人是否有受傷等語（見本審卷第39頁），是
    其無法證明被告用手抓住告訴人雙臂時，並未因此致告訴人
    受傷。
  (四)按刑法第23條規定正當防衛之要件，必對於現在不法之侵害
    ，而出於防衛自己或他人權利之行為，始能成立。若侵害已
    過去，或預料有侵害而侵害尚未發生，則其加害行為，自無
    正當防衛之可言（最高法院81年度台上字第3843號判決意旨
    參照）。雖被告主張其用手抓住告訴人雙臂，係正當防衛或
    防衛過當，然依告訴人及證人牛慶賢上揭證述可知告訴人以
    手比被告時，並未接觸到被告，是被告辯稱告訴人有以手指
    戳到她的頭，致其頭部疼痛，核與事實不符，委無可採。況
    且，證人牛慶賢於本院審理時已結證稱：「（問：告訴人用
    手指被告時，看起來是否有要打被告的情形？）沒有。」等
    語（見本審卷第39-40頁），顯見告訴人以手指被告，並無
    出手毆打被告之意，是被告並未遭告訴人傷害，則不法侵害
    尚未發生，即無防衛之可言，被告用手抓住告訴人雙臂致其
    受傷，並非對於現在不法之侵害為必要排除之反擊行為，被
    告傷害告訴人之行為核與正當防衛要件不符。
  (五)綜上所述，被告前開所辯，顯係卸責之詞，不足採信。本件
    事證明確，被告之犯行堪予認定。
二、核被告所為，係犯刑法第277條第1項之傷害罪。被告與告訴
    人係婆媳，2人為家庭暴力防治法第3條第3款之家庭成員，
    是被告對告訴人故意實施家庭暴力行為而成立刑法之犯罪，
    為家庭暴力防治法之家庭暴力罪。原審認被告罪證明確，並
    依卷證審酌被告前無犯罪紀錄，肇因於婆媳口角發生爭執，
    乃出手拉扯而抓傷告訴人，致令告訴人受有傷害之犯罪動機
    、手段，及告訴人陳請本院從輕量處被告刑責等一切情狀，
    因而適用刑事訴訟法第449條第1項前段（贅引同法第454條
    第2項）、刑法第277條第1項、第41條第1項前段、刑法施行
    法第1條之1第1項、第2項前段，就被告之犯行量處拘役15日
    ，並諭知以新臺幣1,000元折算1日之易科罰金折算標準，認
    事用法均無不當，量刑亦甚妥適。被告仍執前詞提起上訴，
    請求為無罪判決，為無理由，應予駁回。
據上論斷，應依刑事訴訟法第455條之1第1項、第3項、第368條
，判決如主文。
本案經檢察官曹合一到庭執行職務。
中    華    民    國    99    年    2     月    26    日
                     刑事第二庭  審判長法  官  沈福財
                                       法  官  林青怡
                                       法  官  卓春慧
上列正本證明與原本無異。
本件不得上訴。
中    華    民    國    99    年    2     月    26    日
                                       書記官  李玫娜
附錄本案論罪科刑法條全文：
刑法第277條第1項：
傷害人之身體或健康者，處3年以下有期徒刑、拘役或1千元以下
罰金。

司法院資訊處製作；財團法人民間司法改革基金會備份。
